---
title: Epidémiologie mathématique 
subtitle: à l'heure du ``Open Data''
author: Julien Arino
institute: | 
  | Department of Mathematics
  | Data Science Nexus
  | Visual and Automatic Disease Analytics training program
  | Centre for Disease Modelling (West)
  |
  | University of Manitoba
  |
  | `Julien.Arino@umanitoba.ca`
date: 26 novembre 2019
output:
  beamer_presentation:
    keep_tex: yes
    theme: "Shanghai"
    slide_level: 3
    includes:
      in_header: beamer_header.tex
---

```{r initial_setup, echo=FALSE, warning=FALSE}
date = Sys.Date()
library(knitr)
library(formatR)
library(XML)
library(methods)
library(htmltab)
library(wbstats)
library(maps)
library(mapdata)
library(countrycode)
source("../useful_functions.R")
opts_chunk$set(tidy.opts=list(width.cutoff=60),tidy=TRUE)
def.chunk.hook  <- knitr::knit_hooks$get("chunk")
knitr::knit_hooks$set(chunk = function(x, options) {
  x <- def.chunk.hook(x, options)
  ifelse(options$size != "normalsize", paste0("\\", options$size,"\n\n", x, "\n\n \\normalsize"), x)
})
```

### Remarques sur ce document
Tous les liens devraient être clickables
\vfill
Le code sera fourni (sur demande)
\vfill
Le code est en  `R` .. j'aurais pu utiliser Python mais je hais ce language :)
\vfill
Une partie de ces transparents est dynamique: ils sont produits avec [Rmarkdown](https://rmarkdown.rstudio.com/index.html) en utilisant des données extraites du web et à jour au jour de compilation de ce document (`r date`)

### Pour générer ces transparents
Il vous faudra les programmes (gratuits) suivants

- `R` (une version réecente $\geq 3.5$) ([lien](https://www.r-project.org/))
- `RStudio` ([lien](https://www.rstudio.com/products/rstudio/download/))
- Une distribution de \LaTeX ([MiKTeX](https://miktex.org/) sous Windows, TeX Live sous Linux \& Mac)
- Plusieurs librairies `R`
- Accès au web (une copie des pages/fichiers est fournie, quand même)


### Principes directeurs
Nous vivons dans un monde où les données (data) sont devenues une ressource très prisée
\vfill
Beaucoup de données sont accessibles librement
\vfill	
Un modélisateur n'est pas \emph{obligé} d'utiliser des données, mais quand des données sont disponibles, vous devriez au moins essayer de voir de quoi il retourne
\vfill
Si vous voulez ``avoir un impact'' (pouvoir influencer une politique de santé publique), oubliez la stabilité globale!


# Les données sont partout

### Données propriétaires versus données libres (open data)
**Données propriétaires**

- souvent générées par des compagnies, gouvernements ou laboratoires de recherche
- quand elles sont disponibles, viennent avec multiples restrictions
\vfill

**Open data**

- souvent générées par les mêmes entités (compagnies, labos) mais \emph{libérées} après une certaine période
- de plus en plus fréquent pour les gouvernements/entités publiques
- grande variété de licenses, donc attention
- grande variété de qualités, donc attention

### Initiatives Open Data 
Mouvement récent (5-10 ans): governments (locaux ou plus haut) créent des portails où les données sont centralisées et publiées

- [https://data.winnipeg.ca/](https://data.winnipeg.ca/)
- [https://open.alberta.ca/opendata](https://open.alberta.ca/opendata)
- [https://open.canada.ca/en/open-data](https://open.canada.ca/en/open-data)
- [https://data.europa.eu/euodp/data/](https://data.europa.eu/euodp/data/)
- [http://data.un.org/](http://data.un.org/)
- [https://data.worldbank.org/](https://data.worldbank.org/)
- [https://www.who.int/gho/database/en/](https://www.who.int/gho/database/en/)

### Méthodes de récupération des données
- A la main
- En utilisant des programmes comme [Engauge Digitizer](http://markummitchell.github.io/engauge-digitizer/) ou [g3data](https://github.com/pn2200/g3data)
- En utilisant des API
- En utilisant des processeurs de langage naturel (web scraping)
- En utilisant des packages (`R`, `Python` principalement)

### Exemple: la population du Sénégal
```{r getAndPlot_CTRY_from_WB, size="footnotesize"}
if (FALSE) {
  pop_data_CTRY <- wb(country = c("SEN"),
                      indicator = "SP.POP.TOTL",
                      mrv = 100)
} else {
  pop_data_CTRY = readRDS("pop_data_CTRY_downloaded.Rds")
}
y_range = range(pop_data_CTRY$value)
y_axis <- make_y_axis(y_range)
pdf(file = "pop_SEN.pdf",
    width = 11, height = 8.5)
plot(pop_data_CTRY$date,pop_data_CTRY$value*y_axis$factor,
     xlab = "Année", ylab = "Population",
     type = "b", lwd = 2,
     yaxt = "n")
axis(2, at = y_axis$ticks, 
     labels = y_axis$labels, 
     las = 1, cex.axis=0.8)
dave <- dev.off()
```

###
\maxFrameImageNoFrame{pop_SEN.pdf}

# Exemple -- Graphiose de l'orme

### Graphiose de l'orme
- Maladie fongique de l'orme
\vfill
- Causée par le champignon \emph{Ophiostoma ulmi}
\vfill
- Transmise par le scolyte de l'orme (Scolytus scolytus) (coléoptère) 
\vfill
- A décimé les forêts urbaines en amérique du nord

###
\maxFrameImageNoFrame{../../FIGS/WinnipegOpenDataPortal}

###
\maxFrameImageNoFrame{../../FIGS/WODTreeMap}

###
\maxFrameImageNoFrame{../../FIGS/WODTreeMapZoom}

### Recuperation des données des arbres
```{r grab_trees, size="footnotesize"}
allTrees = read.csv("https://data.winnipeg.ca/api/views/hfwk-jp4h/rows.csv?accessType=DOWNLOAD")
```

Voilà ce que cela retourne:

```{r echo=TRUE}
dim(allTrees)
```

### On nettoie un peu
```{r get_elms, size="footnotesize"}
elms_idx = grep("American Elm", 
                allTrees$Common.Name,
                ignore.case = TRUE)
elms = allTrees[elms_idx,]
```
ce qui nous laisse `r dim(elms)[1]` ormes américains
